【裁判字號】    98,重上更(一),30
【裁判日期】    981215
【裁判案由】    土地所有權移轉登記等
【裁判全文】
臺灣高等法院民事判決              98年度重上更(一)字第30號
上  訴  人
即被上訴人  甲○○
訴訟代理人  周慧貞律師
被上訴人即
上  訴  人  乙○○
訴訟代理人  林世超律師
被 上訴 人  丁○○
訴訟代理人  李秋銘律師
            黃金亮律師
被 上訴 人  丙○○
上列當事人間請求土地所有權移轉登記等事件，上訴人對於中華
民國96年5月11日臺灣宜蘭地方法院95年度重訴字第6號第一審判
決提起上訴，經最高法院第一次發回更審，本院於98年12月1日
言詞辯論終結，判決如下：
    主  文
原判決廢棄。
被上訴人丙○○、丁○○應將宜蘭縣冬山鄉○○○段第609地號
土地所有權移轉登記為上訴人甲○○所有。
被上訴人乙○○應給付上訴人甲○○新台幣陸拾萬元，及自民國
95年1月24日起至清償日止，按年息5%計算之利息。
第一、二審訴訟費用及發回前第三審訴訟費用，由被上訴人丙○
○、丁○○負擔十分之九，餘由被上訴人乙○○負擔。
    事實及理由
一、被上訴人丙○○經合法通知未於言詞辯論期日到場，核無民
    事訴訟法第386條各款情形之一，爰依上訴人甲○○聲請准
    由其一造辯論而為判決，先此敘明。
二、上訴人甲○○起訴主張：伊於民國82年6月15日與對造上訴
    人乙○○簽訂買賣預約書，除坐落宜蘭縣冬山鄉○○段1487
    地號土地面臨義成路靠北邊部分約105坪保留不出賣外，將
    伊所有1487地號、1487-1地號、1488地號、1488-1地號、
    1491地號及1492地號等6筆土地（下稱系爭6筆土地）出售予
    乙○○，因法令限制無法辦理分割移轉登記，1487地號土地
    乃全部暫時登記在乙○○名下，並約定乙○○應按伊需要隨
    時將保留範圍分割移轉登記予伊指定之人。同年7月15日雙
    方約定再保留25坪，合計保留未出賣土地之面積為130坪，
    且於10月23日重新計算買賣價金為新台幣（下同）7925萬61
    00元。而被上訴人丙○○、丁○○於乙○○移轉上開6筆土
    地所有權登記在其名下之際，既已知悉並同意上情，1487地
    號土地亦於93年9月10日辦理分割，面積為396平方公尺（重
    測後為宜蘭縣冬山鄉○○○段609地號、面積397.31平方公
    尺「折合約120坪」，下稱系爭土地），自應將系爭土地所
    有權移轉登記予伊。至無法移轉所有權登記之10坪部分，乙
    ○○則應按約定買賣價金每坪6萬元計算，賠償伊60萬元。
    倘丙○○、丁○○未承擔乙○○移轉系爭土地所有權登記之
    義務，乙○○應賠償伊共780萬元，且丙○○、丁○○無法
    律上之原因受有該土地登記在其名下之利益，致伊受有無法
    請求移轉系爭土地所有權登記之損害等情。爰依買賣契約、
    債務承擔、不當得利及債務不履行之法律關係，先位聲明求
    為丙○○、丁○○將系爭土地所有權移轉登記予伊及乙○○
    給付伊60萬元暨自起訴狀繕本送達乙○○翌日起計付法定遲
    延利息；依債務不履行之法律關係，備位聲明求為乙○○給
    付伊780萬元及自起訴狀繕本送達乙○○翌日起計付法定遲
    延利息之判決（原審判命乙○○給付630萬元及加付自95年1
    月24日起算法定遲延利息，而駁回甲○○其餘之訴，甲○○
    、乙○○各對其敗訴部分，提起上訴）。先位上訴聲明：(一)
    原判決廢棄。(二)被上訴人丙○○、丁○○應將宜蘭縣冬山鄉
    ○○○段第609地號土地所有權移轉登記為上訴人甲○○所
    有。(三)被上訴人乙○○應給付上訴人甲○○60萬元，及自95
    年1月24日起至清償日止，按年息5%計算之利息。備位上訴
    聲明：(一)原判決不利上訴人甲○○之部分廢棄。(二)被上訴人
    乙○○應再給付上訴人150萬元，暨自95年1月24日起至清償
    日止，按年息5%計算之利息。(三)前項請求，上訴人甲○○願
    供擔保，請准宣告假執行。答辯聲明：對造上訴人乙○○之
    上訴駁回。
三、被上訴人即上訴人乙○○及被上訴人丙○○、丁○○則以：
    甲○○保留未出賣之土地面積為105坪，系爭土地因甲○○
    在其上興建農舍，依順安都市計畫使用分區管制要點及相關
    建築法規限制，須留最小基地面積396平方公尺，已無法分
    割出105坪，且丙○○、丁○○亦未承擔乙○○移轉系爭土
    地所有權登記之義務，是甲○○先位請求丙○○、丁○○移
    轉該土地所有權登記，及乙○○應按130坪計算賠償差額，
    均屬無據。況乙○○向甲○○購買之土地，按約定單價即建
    地每坪6萬元、路地依公告現值加4成計算後，乙○○已溢付
    價金1410萬6228元，且甲○○保留未出賣之105坪，依順安
    都市計畫申請開發，須捐36.75坪作為公共設施，亦使乙○
    ○受有339萬2400元之損害，乙○○除得以甲○○應還價金
    為同時履行抗辯外，亦得主張抵銷等語，資為抗辯。乙○○
    上訴聲明：(一)原判決不利於其部分均廢棄。(二)上開廢棄部分
    ，被上訴人第一審之訴及假執行聲請均駁回。(三)如受不利判
    決，願供擔保免為假執行。共同答辯聲明：上訴駁回。
四、上訴人甲○○主張82年間其與乙○○簽訂買賣預約書，除坐
    落宜蘭縣冬山鄉○○段1487地號土地面臨義成路靠北邊部分
    約105坪保留不出賣外，將其所有系爭6筆土地出售予乙○○
    ，惟因法令限制無法辦理分割移轉登記，1487地號土地乃全
    部暫時登記在乙○○名下，並約定乙○○應按其需要隨時將
    保留範圍分割移轉登記予伊指定之人等情，業據提出形式真
    正為對造所不爭之簽訂買賣預約書為證，（原審卷(一)第12-1
    6頁），依該買賣預約書所載：買賣總價款為9311萬0400元
    ，以建地每坪6萬元，「路地」依公告現值加4成計算，約定
    價金簽約時付800萬元，同年7月15日付3800萬元，餘款4711
    萬0400元；另於特約事項(四)約定：「出售土地內約105坪不
    包括出售範圍內（即面臨義成路靠北邊土地），於過戶完成
    後買主應依賣主之需要隨時辦理分割、移轉給賣主之指定人
    」，特約事項(六)約定；「本約總價款應依分割後實際面積核
    算，實際總價款雙方再行互補」。第3期餘款原預定4711萬
    0400元，惟因兩造於82年7月15日再簽訂「追認契約條件」
    ：約定「雙方於82年7月15日言明因承購本土地所被佔用路
    地面積不詳，故雙方同意暫時保留150萬元（即25坪），待
    將來路地明確時，雙方再行互補之」。故82年7月15日甲○
    ○僅預收4561萬0400元。此情有買賣預約書之特約事項、收
    款明細、追認契約條件可稽，亦為兩造所不爭。系爭6筆土
    地總面積原共計5511平方公尺；其中系爭1487-1、1488-1地
    號面積原分別為52、11平方公尺，合計63平方公尺，此即書
    立買賣預約書當時所指之「路地」等語，並據證人彭志鵬即
    代書於偵查中陳證明確（原審卷(一)第190頁偵查筆錄），當
    時「路地」公告現值6000元（本院上更(一)卷第177頁），依
    此核算，扣除未出售之105坪計630萬元，買賣總價款恰為93
    11萬0400元（見原審卷(一)第17頁之總價款計算方式），顯見
    除上揭未出售105坪土地外，尚保留25坪土地未付價款無訛
    。
五、嗣乙○○以系爭買賣契約因順安都市○○道路用地佔約352.
    352坪，非僅前揭25坪而已，請求甲○○退還溢領支票，未
    受置理，乃向臺灣宜蘭地方法院檢察署（下稱宜蘭地檢署）
    提出刑事詐欺之告訴，偵查中雙方於82年10月23日協議結果
    ：所交付支票款4535萬4300元經雙方協議，賣方退還價款12
    35萬4300元，買方即付現金共現金3300萬元，賣方退還4535
    萬4300元6張支票等情，此有協議書、告訴狀、都市計劃圖
    可參（原審卷(一)第18頁、第138-139頁，本院上更(一)卷第171
    .172頁、第176頁），並有宜蘭地檢署82年偵字第3205號卷
    可佐。查協議當時既認道路用地為352.352坪(約1164.8平方
    公尺)、建地1184.73坪(約3916.46平方公尺)、保留地130坪
    (約429.75平方公尺)，準此，依買賣預約書約定計價方法，
    建地為每坪6萬元，路地依公告現值加4成計即每平方公尺8,
    400元計算，買賣總價款應為8086萬8120元【計算式：（8,
    400元×1164.8平方公尺路地）+（60,000元×1184.73坪建
    地）= 9,784,320+ 71,083,800=80,868,120元】，而甲○○
    以7925萬6100元為協議成立價格（按甲○○退款1235萬4300
    元，即總價9311萬0400元-150萬元=9161萬0400元；91,610,
    400-12,354,300= 79,256,100)，參諸上開協議書明載「所
    交付支票款4535萬4300元」等旨，即協議書之計算基礎實係
    出於82年7月15日甲○○預收4561萬0400元7張支票，除其中
    25萬6100元之支票1紙已兌現外，其餘6張未兌現支票等情，
    為兩造所不爭（本院上更(一)卷第226頁，第241頁背面），非
    惟可見乙○○所給付價款始終未包括130坪保留土地之價款
    無疑，亦可見係甲○○讓步所致，此數額僅計算建地暨路地
    ，而與保留地130坪尚屬無關。反之，自甲○○退還款項而
    言，352.352坪即1164.8平方公尺，以建地計價應為2114萬
    1120元(計算式：60,000×352.352 = 21,141, 120)，以路
    地計價應為978萬4320元(計算式：8,400元×116 4.8 = 9,
    784,320)，其差額即為甲○○應退款數額當係11,356,800元
    (計算式：21,141,120-9,784,320=1,0000000)，倘再扣除25
    坪之150萬元保留款，應僅為985萬6800元（計算式：11,356
    ,800 -1,500,000 =9,856,800)，惟甲○○所退還款項卻高
    達1235萬4300元，亦已超過352.352坪路地退還款，自不可
    能再扣除25坪之150萬元保留款。可知，乙○○依期繳付買
    賣價款時即已將130坪保留土地價款扣除，其後協議重行計
    算土地價款時，亦未將130坪保留土地價款計入；是乙○○
    所給付價款自始至終均未包括130坪保留土地之價款無疑。
六、乙○○雖以依宜蘭縣政府95年11月14日府建城字第09501365
    40號函覆原審說明(二)：「倘依前開都市計畫土地開發及用分
    區管制要點第5點規定，採捐贈達30％比例公共設施用地時
    ，其建蔽率不得大於40％，容積率不得大於120％，則在同
    不拆除既有建築物之前提下，其所在基地應由建築師考量整
    體規劃配置及各項法規檢討留設最小面積為494.73平方公尺
    」，顯較現之396平方公尺為大，足見其捐贈35％比例公共
    設施用地為兩造利用土地最大利益之考量；且所分割之396
    平方公尺，係依甲○○所有農舍建蔽率及容積率之最大值計
    算，係較有利於甲○○之方式分割。並參以證人林志明證述
    ：如果上面有房子，我們會問要不要拆除，如果沒有計劃拆
    除，該屋就整個要列入開發計劃案的總樓地板面積等語，可
    知原1487地號於參加整體開發案時，其上原有農舍不拆除，
    即需一併納入整體開發基地，不得僅就同一筆1487地號上原
    有建物坐落基地以外之土地參加整體開發基地；是上開土地
    分割之結果，顯係不可歸責於己，該捐地部分自非可完全由
    伊負擔，而由甲○○享受捐地後所獲得之利益，系爭土地依
    順安都市計劃之細部規定申請開發經宜蘭縣政府核准時，需
    捐地35％做為公共設施，系爭土地保留105坪，亦捐出36.75
    坪，此部分損失（包括土地價金及移轉105坪所需繳交之土
    地增值稅）在未獲補償前，伊得行使同時履行抗辯權。又甲
    ○○應依最後確定之順安都市計劃細部規定之實際道路等公
    共設施面積結算土地價款，經核算結果，甲○○尚應退還乙
    ○○1410萬6228元，甲○○拒不退還，伊得行使同時履行抗
    辯，亦得主張抵銷云云置辯。惟查乙○○於93年1月14日以
    買賣為由，將系爭6筆土地移轉所有權登記予丙○○、丁○
    ○；乙○○等人旋於93年間提供系爭6筆土地參與冬山(順安
    地區)都市計畫整體開發案（下稱系爭開發案）之基地，並
    捐贈35%土地作為公共設施用地。且系爭土地於93年9月10
    日分割登記為396平方公尺，復於94年11月2日因地籍圖重測
    ，重測後地號變更為宜蘭縣冬山鄉○○○段609地號，面積
    為397.31平方公尺等情，為兩造所不爭；依宜蘭縣政府95年
    11月14日府建城字第0950136540號函覆原審說明(一)：「土地
    所有權人自行將都冬山鄉○○段1487地號土地納為整體開發
    基地，並以不拆除既有建築物（農舍）申請開發建築，則該
    土地依建築基地法定空地分割辦法辦理土地分割，可分兩種
    情形：1.將超過依法應保留法定空地面積之空地分割為另一
    筆可建築用地，本府核定旨案整體開發案建蔽率及容積率，
    已無分割後能單獨建築使用之空地。2.（略）..」說明(二)：
    「又旨案係由土地所有權人委託設計建築師以捐贈35％比例
    公共設施用地，規劃留設396平方公尺之基地面積。倘依前
    開都市計畫土地開發及用分區管制要點第5點規定，採捐贈
    達30％比例公共設施用地時，其建蔽率不得大於40％，容積
    率不得大於120％，則在同不拆除既有建築物之前提下，其
    所在基地應由建築師考量整體規劃配置及各項法規檢討留設
    最小面積為494.73平方公尺。」說明(三)：冬山(順安地區)都
    市計畫於81年公告實施，旨案範圍土地除永安路、義成路外
    ，西側尚劃有8公尺計劃道路，嗣於89年12月15日實施第一
    次通盤檢討時，永安路由8公尺拓寬為20公尺，及取消西側8
    公尺寬計劃道路，變更如附圖。本案土地於93年5月24日本
    縣都市計劃委員會審決後，土地所有權人已另行辦理地籍合
    併分割，93年5月24日本縣都市計劃委員會審決前，該義成
    段第1487、1488、1491、1492地號非屬都市○○道路用地，
    同段1487-1、1488-1地號為都市○○道路用地，面積63平方
    公尺等旨(見原審卷(二)第58、59頁)，可知係被上訴人3人即
    申請開發當時之土地所有權人自行將系爭6筆土地納為整體
    開發基地；且依宜蘭縣政府95年6月2日以府建城字第095006
    6710號函所檢附之「變更冬山(順安地區)都市計畫(第一次
    通盤檢討)土地開發及使用分區管制要點對照表」(下稱管制
    要點對照表)，可知「整體開發之最小基地規模不得小於一
    公頃(含已劃定為公共設施用地部分)」(見原審卷(一)第155頁
    )，而該開發案總面積為10,374平方公尺，系爭土地面積為
    396平方公尺，倘扣除系爭土地面積，該開發案能否被核准
    顯有疑義，尚難謂被上訴人3人係為併使甲○○同受開發案
    之利益而將甲○○保留土地列為開發土地之一部分。參酌證
    人林志明即宜蘭縣政府建設局城鄉計劃課課員、黃志良即該
    課長於原審所證：系爭土地81年變更為住宅區，本來要辦市
    地重劃，到89年整個都市計劃改變，變更為開發許可，按都
    市計劃要提供一定比例之公共設施，若土地所有人不參加開
    發，就依原來使用方式繼續使用，捐地比例於89年一併公布
    等語(見原審卷(二)第29、31、64頁)；甲○○原可繼續使用。
    證人林志明固證稱：開發範圍是申請人去劃的，我們在審查
    是否可以通過，如果上面有房子，我們會問要不要拆除，如
    果沒有計劃拆除，該屋就整個要列入開發計劃案的總樓地板
    面積，這是合法建築物的部分，若有計劃拆除的話，就視整
    塊地為空地，系爭土地申請開發，建築師會計算容積率，看
    開發案可以蓋多少建築物等語(見原審卷(二)第28頁），由此
    證詞亦非可逕認：1487號土地上原有農舍若不拆除，即需一
    併納入整體開發基地，不得僅就同一筆1487地號上原有建物
    坐落基地以外之土地參加整體開發基地。再斟酌證人彭志鵬
    即代書於宜蘭地檢署94年度他字第190號偵查中證述：買賣
    預約書內容所稱「路地」，是指義成段1487-1、1488 -1地
    號土地，路地63平方公尺即是上開2筆土地的面積。追認契
    約條件中所指的保留25坪路地，是因乙○○擔心日後所買到
    的建地被做為道路用地徵收使用，所以才會在追認契約條件
    中，將建地緊鄰路地之25坪暫予保留，待將來確定道路用地
    面積明確後，再就價款部分雙方再行互補。亦即買賣土地本
    含建地和路地，因路地總面積於訂約時並不確定，所以才會
    在追認契約條件中暫時保留，待日後確定後，雙方再行互補
    ，這25坪土地是在買賣契約中。雙方都知道，當初除了義成
    路外，那一片土地並沒有其他的路地；日後成為道路的部分
    ，只是保留，並沒講該如何計算（問：除了上述所指道路以
    外，其他買賣標地日後成為道路時，每坪單價如何計算？）
    等語（原審卷(一)第190、191頁偵查筆錄）。足證甲○○與乙
    ○○82年間買賣土地時，兩造簽訂「追認契約條件」係因買
    賣契約中有部分路地位置面積不確定所致，當時尚無民眾申
    請開發許可之規定，捐地規定遲至89年始公布，則乙○○價
    購系爭土地時，順安地區僅有市地重劃之規劃，尚無開發許
    可制度，當時雙方顯無法預知7年後順安都市計劃將由市地
    重劃大幅更動為開發許可制度，且又新增捐地規定，甲○○
    自無可能同意另以捐地比例之土地作為路地計算買賣價款，
    或以「系爭土地加入順安都市計劃開發案且願同受拘束」之
    意，作為與乙○○締約之條件。況系爭土地原係農舍用地，
    如果不參加開發，仍可依照原來農舍的規定使用等語，並經
    證人黃志良證述甚明(見原審卷(二)第64頁），且有65年核發
    之農舍使用執照可憑（原審卷(一)第171頁），是甲○○所保
    留土地被列為順安都市計劃之開發土地，自係乙○○3人為
    自己之利益所為，與甲○○無關。乙○○所辯甲○○應共同
    負擔捐地義務，亦應以捐出36.75坪計賠，據以主張為抵銷
    及同時履行之抗辯，均非有據。再者，甲○○與乙○○於82
    年10月23日協議結果：甲○○退還價款1235萬4300元，乃因
    乙○○認為系爭買賣契約因順安都市○○道路用地佔約352.
    352坪，非僅前揭25坪而已，故請求甲○○退還溢領支票等
    情，已如前述，而依宜蘭縣政府95年11月14日府建城字第09
    50136540號函覆原審說明(三)可知，順安都市計畫於81年公告
    實施，系爭開發案範圍土地除永安路、義成路外，西側尚劃
    有8公尺計劃道路；89年12月15日實施第一次通盤檢討時，
    將永安路由8公尺拓寬為20公尺，及取消西側8公尺寬計劃道
    路；另93年5月24日該縣都市計劃委員會審決前，義成段148
    7-1、1488-1地號為都市○○道路用地，面積恰為63平方公
    尺等情，足證82年10月23日協議時所指順安都市○○道路用
    地佔約352.352坪情事，固非全屬虛妄，然於89年即已變更
    ，且現今終局確定之都市○○道路用地，係被上訴人等片面
    自行申請開發結果，其主要道路用地面積558平方公尺，細
    部計劃道路用地面積410平方公尺，合計968平方公尺，相當
    292.82坪，此有宜蘭縣政府95年6月2日以府建城字第095006
    6710號函及98年7月10日以府建城字第0980094797號函暨附
    圖可佐（原審卷(一)第154頁，本院上更(一)卷第96頁，證物外
    放卷第23頁、第26頁）顯然較之82年10月23日協議時所預計
    順安都市○○道路用地佔約352.352坪為少，該協議既載明
    ：協議書經協議人員同意，各無反悔等語，雙方應受此協議
    拘束，乙○○即不得再為退還價款之抗辯，是乙○○所辯：
    甲○○應依最後確定之順安都市計劃細部規定之實際道路等
    公共設施面積結算土地價款，經核算結果，甲○○尚應退還
    乙○○1410萬6228元，因甲○○拒不退還，伊得行使同時履
    行抗辯，並主張抵銷云云，殊屬無據，不應准許。
七、上訴人甲○○主張被上訴人丙○○、丁○○應承擔移轉系爭
    土地登記之債務等情，非惟據證人胡碧蓮即乙○○配偶於原
    審證稱：系爭土地向冬山農會貸款，嗣被拍賣，才請丙○○
    、丁○○去購買，我們有告知要105坪給甲○○等語甚明(見
    原審卷(二)第12頁）；丁○○於於乙○○被訴侵占案件之偵查
    亦陳稱「105坪是地主保留，分割以後要再還給原地主」等
    語相符（原審卷(一)第第193-194頁筆錄)，被上訴人丙○○、
    丁○○於98年2月3日在同上案件偵訊時更明確陳稱「（問：
    被告乙○○於賣地給丙○○、丁○○時，有無約定日後將系
    爭土地移轉給告訴人，被告是否有同意）我當時有同意」等
    語至屬明確(本院上更(一)卷第81頁正背面筆錄)，足見丙○○
    、丁○○受讓系爭土地移轉時，已明確知悉上開保留土地之
    約定，且亦同意承擔乙○○對上訴人移轉所有權之債務，則
    甲○○依債務承擔之法律關係，請求丙○○、丁○○二人辦
    理移轉系爭土地所有權登記，即屬有據。
八、被上訴人丙○○、丁○○雖以：依宜蘭縣政府95年11月14日
    府建城字第0950136540號函說明(一)：「土地所有權人自行將
    冬山鄉○○段1487地號土地納為整體開發基地，並以不拆除
    既有建築物（農舍）申請開發建築，依本府核定旨案整體開
    發案建蔽率及容積率，已無分割後能單獨建築使用之空地。
    」及同上縣政府95年7月17日府建城字第0950080108號函說
    明略謂現規劃留設396平方公尺係依原有合法建築物部分計
    算（含法定空地），最小應留設建築基地面積等旨，依順安
    都市計畫使用分區管制要點及上開建築法規等相關規定，系
    爭土地依法無從分割出原保留之105坪，故上訴人之請求於
    法不合云云。惟解釋意思表示應探求當事人之真意，不得拘
    泥於所用辭句。查買賣預約書於特約事項(四)約定：「出售土
    地內約105坪不包括出售範圍內（即面臨義成路靠北邊土地
    ），於過戶完成後買主應依賣主之需要隨時辦理分割、移轉
    給賣主之指定人」，特約事項(六)約定；「本約總價款應依分
    割後實際面積核算，實際總價款雙方再行互補」，而證人彭
    志鵬並證稱買賣預約書於特約事項(四)約定即1487地號上3間
    農舍所占用之土地等語明確無訛（原審卷(一)第190頁偵查筆
    錄），且1487地號上之農舍依65年所核發之使用執照上載1
    樓面積158.6平方公尺、騎樓面積39.29平方公尺，合計面積
    197.89平方公尺即相當59.86坪(本院上更(一)卷第69頁），然
    契約卻載保留約105坪不出售，顯見兩造締約時，已慮及包
    括建蔽率、容積率及建築法定空地分割辦法等相關規定，始
    從寬保留，並約定分割後按實際面積核算雙方再行互補價款
    甚明。嗣內政部(84)台內營字第8406490號函釋說明二雖載
    ：「農舍坐落之土地因都市計畫劃定為住宅區，其土地分割
    應依其使用分區管制(包括建蔽率、容積率等有關規定)及建
    築法定空地分割辦法之規定辦理。」(本院上更(一)卷第26頁
    ），惟現規劃留設396平方公尺基地依宜蘭縣政府95年7月17
    日府建城字第0950080108號函說明第五點：「建築基地除地
    上改良物所占土地外，依建築法令規定應留設一定面積作為
    法定空地。是旨揭計畫業由設計建築師規劃計算並簽證確認
    ，依原有合法建築物部分計算，最小應留設建築基地面積為
    395.78平方公尺，規劃留設396平方公尺。」(本院上更(一)卷
    第35頁)；顯已就包括建蔽率、容積率及建築法定空地等相
    關規定斟酌留設，自與兩造契約真意相符。上訴人甲○○請
    求丙○○、丁○○就系爭1487地號依其上原有農舍建物所需
    留設最小基地面積已分割登記之396平方公尺為移轉登記（
    94年11月2日地籍圖重測後地號變更為宜蘭縣冬山鄉○○○
    段609地號，面積為397.31平方公尺），即無不合。丙○○
    、丁○○辯稱上訴人之請求於法不合云云，即無可取。至其
    應登記面積較預留105坪為大，其約15坪差額係甲○○與乙
    ○○依約應找補之問題，附此敘明。
九、末查前揭追認契約條件既明載：雙方於82年7月15日言明因
    承購本土地所被佔用路地面積不詳，故雙方同意暫時保留
    150萬元正（即25坪）待將來路地明確時雙方再行互補之。
    其所以保留150萬元（即25坪）明顯係針對範圍不明確之「
    路地」而言，故由乙○○暫時扣除以建地每坪6萬元計價之
    金額150萬元為保留款，待路地範圍明確後雙方再行核算計
    價，惟該路地部分仍屬買賣契約之範圍內，而非排除於買賣
    契約之範圍外，並據證人彭志鵬證述明確。此與甲○○就原
    有農舍所占用基地之保留範圍，本非屬買賣契約範圍內，要
    屬二事，此觀之買賣契約二度特約雙方互補價款益屬明確。
    。查前開25坪路地150萬元保留款，乙○○迄未給付已如前
    述，茲系爭開發案終局確定之都市○○道路用地，其主要道
    路用地面積558平方公尺，細部計劃道路用地面積410平方公
    尺，合計968平方公尺，相當292.82坪，此有宜蘭縣政府95
    年6月2日以府建城字第0950066710號函及98年7月10日以府
    建城字第0980094797號函暨附圖可佐（原審卷(一)第154頁，
    本院上更(一)卷第96頁，證物外放卷第23頁）路地位置面積已
    臻明確，則甲○○請求乙○○給付其中10坪差額之60萬元保
    留款，亦屬有據。
十、綜上所述，上訴人甲○○本於買賣契約、債務承擔及債務不
    履行之法律關係，先位請求被上訴人丙○○、丁○○應將宜
    蘭縣冬山鄉○○○段第609地號土地所有權移轉登記為上訴
    人甲○○所有。被上訴人乙○○應給付上訴人甲○○60萬元
    ，及自95年1月24日起至清償日止，按年息5%計算之利息，
    核屬正當有據，應予准許。原審就先位請求部分，為上訴人
    甲○○敗訴之判決，尚有未洽，甲○○上訴意旨，指摘原判
    決此部分不當求予廢棄改判，為有理由，爰由本院予以廢棄
    改判如主文所示。又本件係預備合併之訴，上訴人甲○○先
    位之訴既獲勝訴判決，備位之訴自無庸為准駁之判決，上訴
    人乙○○就備位請求之上訴部分，亦無庸論駁，併此敘明。
十一本件事證已臻明確，兩造其餘攻擊防禦及未經援用之證據，
    經審酌後核與判決結果不生影響，爰不一一論述，附此敘明
    。
十二據上論結，本件甲○○上訴為有理由，依民事訴訟法第463
    條、第385條第1項、第450條、第79條，判決如主文。
中    華    民    國    98    年    12    月    15    日
                  民事第十庭
                      審判長法  官  黃豐澤
                            法  官  鄭純惠
                            法  官  吳謀焰
正本係照原本作成。
如不服本判決，應於收受送達後20日內向本院提出上訴書狀，其
未表明上訴理由者，應於提出上訴後20日內向本院補提理由書狀
（均須按他造當事人之人數附繕本）上訴時應提出委任律師或具
有律師資格之人之委任狀；委任有律師資格者，另應附具律師資
格證書及釋明委任人與受任人有民事訴訟法第466條之1第1項但
書或第2項（詳附註）所定關係之釋明文書影本。
中    華    民    國    98    年    12    月    17    日
                            書記官  鄭淑昀
附註：
民事訴訟法第466條之1（第1項、第2項）：
對於第二審判決上訴，上訴人應委任律師為訴訟代理人。但上訴
人或其他法定代理人具有律師資格者，不在此限。
上訴人之配偶、三親等內之血親、二親等內之姻親，或上訴人為
法人、中央或地方機關時，其所屬專任人員具有律師資格並經法
院認為適當者，亦得為第三審訴訟代理人。

司法院資訊處製作；財團法人民間司法改革基金會備份。
